【裁判字號】    97,抗,28
【裁判日期】    970423
【裁判案由】    選派檢查人
【裁判全文】
臺灣板橋地方法院民事裁定                97年度抗字第28號
抗  告  人  國光汽車客運股份有限公司
法定代理人  甲○○
代  理  人  簡嘉宏律師
?  ?  ?  曹詩羽律師
?  ?  ?  蔡順雄律師
相?對?人?中壢汽車客運股份有限公司
法定代理人  丙○○
相  對  人  丁○○
?  ?  ?  丙○○
?  ?  ??乙○○
上4 人共同
代  理  人  韓邦財律師
            鄧湘全律師
            許惠君律師
上列當事人間請求選派檢查人事件，抗告人對本院民國96年12月
25日96年度司字第224 號裁定提起抗告，本院合議庭裁定如下：
    主  文
抗告駁回。
抗告程序費用新臺幣壹仟元由抗告人負擔。
    理  由
壹、程序方面：查抗告人國光汽車客運股份有限公司之董事長原
    登記為沈政棋，嗣於民國97年1 月11則變更登記為甲○○，
    業據本院調閱該公司自96年1 月1 日起迄今之變更登記表查
    核無誤，是抗告人以其法定代理人變更而具狀聲明承受訴訟
    ，其繕本並已寄送相對人，則其承受訴訟當屬合法，合先敘
    明。
貳、實體方面：
一、本件相對人依公司法第245 條第1 項聲請選派檢查人，原審
    裁定選派朱瓊芳會計師為抗告人之檢查人，抗告人不服原裁
    定，其抗告意旨略以：
    (一)相對人聲請法院選任檢查人，仍受權利濫用禁止原則之限
      制。查相對人丙○○、丁○○等人為爭奪抗告人公司之經
      營權，除向法院聲請假處分禁止抗告人辦理增資，及向抗
      告人所擬申請聯合貸款之銀行寄發內容不實之建議函，要
      求各銀行暫緩核准抗告人之貸款外，更利用抗告人朝馬購
      地案、董事長沈政棋急於自肥，阻止員工認股等理由，吸
      引新聞媒體報導後，再以股東身分，並以新聞媒體之報導
      為憑，向法院聲請假處分、檢查人等方式，企圖以法院作
      為其爭奪經營權之工具，以司法介入抗告人公司之經營，
      而達其干擾抗告人營運之目的。次查相對人於95年度持有
      1,755,406 股，換算後其股東權益相當於新臺幣（下同）
      26,155,549元，然抗告人為進行車輛汰換、整修車容、興
      建興建中部轉運中心等計畫，需要資金約計600,000,000
      元，此資金須向銀行進行貸款，如准予聲請人選派檢查人
      ，依其過去使用手段，必將導致銀行誤信抗告人財務狀況
      不佳而拒絕貸款或提高借款利率，對公司營運實生不利影
      響，衡量相對人因權利行使所能取得之利益（26,155,549
      元），與抗告人因其權利行使所受之損失（600,000,000
      元債務無法履行而致公司營運困難而宣告破產、員工失業
      等），相對人行使股東權所得利益極少，而抗告人所受損
      失甚大，相對人聲請選派檢查人，已有權利濫用之虞，應
      不予准許。鈞院96年度裁全字第59號即係以此為由駁回相
      對人假處分之聲請。
    (二)公司法第245 條第1 項係規定繼續1 年以上持有已發行股
      份總數3 ％以上之股東「得」聲請法院選派檢查人檢查公
      司業務帳目及財產情形，而未規定法院「應」選派檢查人
      檢查公司業務帳目及財產情形，法院對於是否選派檢查人
      ，自仍得斟酌其「必要性」。從而，相對人聲請法院選派
      檢查人，即應先舉證證明抗告人公司有何違法情事而有致
      公司帳目或財務報表不實等會計不正確之虞，而有選派檢
      查人加以檢查之必要。次查抗告人公司自沈政棋上任以來
      ，營收逐漸增加，未使股東權益受損，會計師亦對抗告人
      公司94年度及95年度財務報表出具無保留意見之查核報告
      。相對人指稱抗告人於94年9 月間購買朝馬土地、增加主
      管加給所為均不利於抗告人公司，及抗告人內部監督機制
      未發揮云云，均非屬實，倘真有董監事不適任，亦應係聲
      請法院裁判解任或決議解任，而非聲請選派檢查人。又抗
      告人公司董事會決議以180 萬取得巨冠旅行社48％之股權
      ，本應由董事會討論通過即為已足，然董事會仍決定送交
      95年度臨時股東會討論，亦經該次股東會討論通過，故抗
      告人並無相對人所稱營運及財務資訊不透明化情事。況且
      ，檢查人之權限不及於公司業務執行之是否適當，縱然抗
      告人購買朝馬土地乙事有所不當，至多僅為董監事業務執
      行有無不當之問題，並無違法問題。至於相對人丁○○等
      依公司法第229 條至抗告人請求查閱相關表冊時，抗告人
      公司正將相關資料正本送至印刷廠趕印股東會議事手冊，
      於下午5 點始方便聲請人全面查閱，且抗告人亦表示隔日
      雖為假日，如相對人願意，公司仍開放予股東查閱，自無
      阻礙聲請人行使股東權之情事，上開爭議存屬股東權行使
      之糾紛，根本與公司會計是否正確無關，應無選派檢查人
      之必要。
    (三)縱認相對人得聲請選派檢查人，然公司法第245 條第1 項
      所以規定繼續持有股份達1 年以上，並須所持股份在發行
      股份總數3 ％以上，皆在限制股東動輒查帳，影響公司營
      運，故應認該持有股份總數3 ％之股東對於「加入公司以
      後之帳目」始有檢查之權，亦始有其經濟上之利益（最高
      法院80年台抗字第376 號裁定參照）。本件相對人丁○○
      、丙○○及乙○○之持股合計未達已發行股份總數3 ％，
      自相對人中壢汽車客運股份有限公司於95年3 月15日持有
      抗告人公司股份871,720 股後，相對人始為持有股份總數
      3 ％之股東，依上開最高法院裁定之意旨，應認聲請人對
      於95年3 月16日以後之帳目始有檢查之權，自應限定相對
      人僅能聲請檢查95年3 月16日以後之公司業務帳目及財產
      情形。
    (四)相對人中壢汽車客運股份有限公司及其董事長丙○○俱為
      抗告人公司股東，與抗告人公司營業項目相同，皆係經營
      客運業，如許其聲請選派檢查人檢查抗告人之業務帳目及
      財產情形，將使抗告人公司各營運路線之經營狀況等營業
      秘密為該2 人所知悉，對抗告人公司營運有重大影響。
    (五)爰聲明：請求廢棄原裁定，並駁回相對人於原審之聲請。
二、相對人則聲明請求駁回抗告人之抗告，除引用於原審所為陳
    述外，另略抗辯如下：
    (一)相對人依公司法第245 條第1 項規定聲請選派檢查人，非
      但無權利濫用之情形，反而有助於發現弊端、避免損害擴
      大及保障全體股東之權益，對抗告人公司是有利無害。況
      檢查人並非為為相對人服務或受其指揮監督，抗告人主張
      可能因相對人行使權利致其受有鉅額損失，僅係推測之詞
      。
    (二)最高法院86年度台抗字第108 號、89年度台抗字第660 號
      裁定謂：公司法第245 條第1 項聲請選派檢查人之規定，
      除具備繼續1 年以上，持有已發行股份總數百分之3 要件
      之股東要件外，別無其他資格限制，故抗告人主張尚有「
      檢查必要性」之要件，於法無據。如任公司以日後可能虧
      損為推託之詞，完全癱瘓檢查人機制，應非立法原意，且
      檢查人係立於公正客觀立場執行檢查業務，不會影響公司
      正常營運。
    (三)抗告人雖引最高法院80年度台抗字第376 號裁定，主張應
      限定相對人僅能聲請檢查95年3 月16日以後之業務帳目及
      財產情形，然該裁定結論乃因原審准許檢查公司長達8 年
      之營運情形，可能造成公司困擾，才會例外限制。本件相
      對人檢查範圍僅有94年9 月起迄今3 年間之業務帳目及財
      產，當不至於對抗告人公司造成過度困擾，實不應因該個
      案之特殊情形，遽認本件亦應受此限制。
三、按繼續1 年以上，持有已發行股份總數3%以上之股東，得聲
    請法院選派檢查人，檢查公司業務帳目及財產情形，公司法
    第245 條第1 項定有明文。查相對人丁○○自93年6 月30日
    即持有抗告人公司股份1,270 股、相對人丙○○自94年8 月
    16日即持有抗告人公司之股份492,233 股、相對人乙○○自
    94年8 月16日即持有抗告人公司之股份390,183 股、相對人
    中壢客運股份有限公司自95年3 月15日即持有抗告人公司之
    股份871,720 股，共計1,755,406 股，已達抗告人公司已發
    行股份總數3 ％（52,565,110×3 ％＝1,576,953） 等情，
    業據相對人於原審提出附件1 及聲證18至21股東名冊等為證
    （見本院卷(一)第198 、200 至第274 頁），且為兩造所不爭
    執，堪認相對人已具備繼續1 年以上持有已發行股份總數3
    ％之股東要件。
四、抗告人雖辯稱：相對人行使權利有權利濫用之虞，故其聲請
    選派檢查人不應准許，且抗告人公司財務狀況正常，應無選
    派檢查人之必要，縱認有選派檢查人之必要，相對人亦僅能
    聲請檢查95年3 月16日以後之公司業務帳目及財產情形，另
    相對人中壢汽車客運股份有限公司及其董事長丙○○營業項
    目與抗告人相同，如准予之，將使抗告人之營業秘密為該2
    人所知悉，對抗告人公司有重大影響云云。然而：
    (一)抗告人主張相對人行使權利有權利濫用之虞，主要係認如
      准許選派檢查人，則相對人將依其過去使用手段，導致銀
      行誤信抗告人財務狀況不佳而拒絕貸款或提高借款利率，
      抗告人將因而有600,000,000 元之債務無法履行，而致公
      司營運困難而宣告破產、員工失業等，此與相對人之股東
      權益（26,155,549元）相比，顯不相當云云，然而，檢查
      人既係由法院裁定選派，本當立於中立立場執行檢查業務
      ，此與抗告人所稱相對人過去所為種種手段間並無任何關
      連，另由非訟事件法第173 條：「檢查人之報告，應以書
      面為之。法院就檢查事項認為必要時，得訊問檢查人」，
      可知檢查人亦受法院監督，且其依同法第174 條既領有報
      酬，當盡善良管理人之注意義務，如有違反，仍非不得由
      法院裁定解任後再另行選派檢查人，故抗告人前揭假設，
      除無任何實證可供證明外，亦與原審裁定選派檢查人之結
      論欠缺必然之關連性，尚難遽信為真，其此項所辯並無可
      採。
    (二)按公司法第245 條第1 項所定聲請選派檢查人之規定，除
      具備繼續1 年以上持有已發行股份總數3 ％之股東之要件
      外，「別無」其他資格之限制（最高法院86年度台抗字第
      108 號判決意旨參照）。股份有限公司之股東為行使公司
      法所賦與之單獨股東權或少數股東權，實有必要直接檢查
      公司業務帳目及財產情形，因此，公司法乃於第245 條第
      1 項賦與少數股東對公司業務及財產狀況之檢查權。又為
      防止少數股東濫用此一權利，公司法嚴格其行使要件，股
      東須持股達已發行總股份數量3 ％以上，且必須向法院聲
      請選派檢查人，檢查內容並以公司業務帳目及財產情形為
      限，是在立法上，已就行使檢查權對公司經營所造成之影
      響，與少數股東權益之保障間，加以斟酌、衡量。從而，
      倘具備繼續1 年以上持有已發行股份總數3 ％之股東之要
      件，聲請法院選任檢查人，對公司業務帳目及財產狀況為
      檢查，公司即有容忍檢查之義務。是抗告人主張除聲請人
      須符合前揭股東之身份要件外，尚須具有「選派檢查人之
      必要性」云云，於法無據。況且，檢查人係為調查公司之
      設立程序或公司之業務及財務狀況而設，其權限多以調查
      公司會計是否正確及發起人、董事或清算人等之執行職務
      是否適法為限，如能落實合法檢查程序，亦有助於發現公
      司缺失所在，進而即早研討對策以資改進，尚難僅因抗告
      人單方對此制度的看法，即謂全無選派檢查人之必要。
    (三)抗告人雖引用最高法院80年度台抗字第376 號裁定，主張
      應限定相對人僅能聲請檢查95年3 月16日以後之業務帳目
      及財產情形云云，然該裁定並非判例，本無實質上之拘束
      力，且經比對該裁定與同院86年度台抗字第108 號及89年
      度台抗字第660 號裁定之內容，後者並無前者所稱之檢查
      範圍限制，則前者所創設之要件是否通用於全部個案，亦
      有疑問。本件相對人既已主張其欲檢查之範圍僅有94年9
      月起迄今3 年間之業務帳目及財產，當不至於對抗告人公
      司造成過度困擾，而無最高法院80年度台抗字第376 號裁
      定個案中所稱檢查公司長達8 年之營運情形致生公司困擾
      之情形，是本件應不適用該裁定見解，而無特別限制其檢
      查範圍之必要。至抗告人另謂：相對人中壢汽車客運股份
      有限公司及其董事長丙○○營業項目與抗告人相同，如准
      予之，將使抗告人之營業秘密為該2 人所知悉，對抗告人
      公司有重大影響云云，然檢查人既係中立之外部監督機關
      ，應對法院負責，猶如會計師製作會計查核報告一般，如
      有應保密之事項，本亦應善盡保密義務，自不因相對人中
      壢汽車客運股份有限公司及其董事長丙○○營業項目與抗
      告人相同，即謂必然發生洩密乃至於造成抗告人營業損失
      之結果，故其此部分所辯，亦不可採。
五、綜上所述，相對人既已具備繼續1 年以上持有已發行股份總
    數3 ％之股東要件，並聲請法院選派檢查人對抗告人公司業
    務帳目及財產狀況為檢查，則抗告人公司即有容忍檢查之義
    務。原審依相對人之聲請，選派會計師朱瓊芳為抗告人國光
    汽車客運股份有限公司之檢查人，於法並無不合，抗告意旨
    指摘原裁定不當，求予廢棄，非有理由，應予駁回。
據上論結，本件抗告為無理由，依非訟事件法第46條、第21條第
2 項、第24條第1 項，民事訴訟法第495 條之1 第1 項、第449
條第1 項、第95條、第78條，裁定如主文。
中    華    民    國    97    年    4     月    23    日
                  民事第一庭  審判長法  官  蕭胤瑮
                                    法  官  黃信樺
                                    法  官  楊明佳
以上正本係照原本作成。
如不服本裁定應於送達後10日內向本院提出再抗告狀，並繳納再
抗告費新臺幣1000元。再為抗告應以適用法規顯有錯誤為理由，
並經本院之許可，該許可以原裁定所涉及之法律見解具有原則上
重要性者為限，並委任律師為代理人。
抗告人之配偶、三親等內之血親、二親等內之姻親，或抗告人為
法人、中央或地方機關時，其所屬專任人員具有律師資格並經法
院認適當者，亦得為第三審代理人。
前項情形應於提起再抗告或委任時釋明之。
中    華    民    國    97    年    4     月    23    日
                            ????書記官  楊璧華


司法院資訊處製作；財團法人民間司法改革基金會備份。
